【裁判字號】    95,判,168
【裁判日期】    950209
【裁判案由】    贈與稅
【裁判全文】
最  高  行  政  法  院  判  決
                                     95年度判字第00168號
上  訴  人  甲○○
訴訟代理人  蘇美玲律師
被 上 訴人  財政部臺灣省北區國稅局
代  表  人  許虞哲
上列當事人間因贈與稅事件，上訴人對於中華民國93年8月18日
臺北高等行政法院92年度訴字第1671號判決，提起上訴，本院判
決如下：
    主  文
上訴駁回。
上訴審訴訟費用由上訴人負擔。
    理  由
一、緣上訴人之父沈柏齡於民國（以下同）85年1月11日死亡，
    其於84年借用上訴人所有大華證券股份有限公司（以下簡稱
    大華公司）之帳戶出售其名下復華證券股份有限公司（以下
    簡稱復華公司）股票，共計得款2,483,960元，該款項由大
    華公司開立支票，受款人為上訴人，該支票由上訴人及其妹
    沈康妮背書轉存入沈康妮所有大華公司委託交割之世華商業
    銀行之帳戶中：另同年沈柏齡自其所有華信商業銀行之帳戶
    轉帳3,000,000元至上訴人世華商業銀行之帳戶；另轉帳2,0
    00,000元至星尊有限公司，為上訴人取得對星尊有限公司2,
    000,000元之債權，合計當年度共轉出現金7,483,960元，案
    經被上訴人查獲，以上開行為核屬遺產及贈與稅法第4條所
    稱贈與，遂核定沈柏齡對其子女甲○○與沈康妮之贈與，加
    計當年度前次贈與473,920元，核定贈與總額為7,957,880元
    ，淨額為6,957,880元，應補贈與稅額908,154元。又因贈與
    人業已死亡，遂以繼承人黃蘭生、甲○○、沈康妮為納稅義
    務人，發單補徵贈與稅。上訴人不服，申請復查，未獲變更
    ，乃循序提起本件行政訴訟。
二、上訴人於原審起訴主張：查被上訴人認定上訴人之父即被繼
    承人沈柏齡贈與系爭款項予沈康妮，無非係以其出售股票之
    交割款支票，於沈康妮名義之帳戶中兌現之客觀事實為據。
    惟查被上訴人既認定上訴人之父沈柏齡係「借用」上訴人在
    大華公司證券帳戶出售股票，則股票交割所得款項，為求名
    實相符，當然開立以上訴人為抬頭之支票，則上訴人僅為帳
    戶名義之出借人，自須於該支票上背書，以避免該支票有背
    書不連續，無法兌領之情形，並於背書後依沈柏齡指示，交
    由沈康妮填寫兌領支票所必須之姓名及帳戶，於兌現後作為
    其買賣股票之用，是上訴人及沈康妮確實係出借帳戶供沈柏
    齡使用而已，沈柏齡並無贈與之意思表示，沈康妮亦無允受
    之意思表示。另系爭被繼承人匯入300萬元至上訴人世華銀
    行帳戶，係因被繼承人於84年4月15日借用上訴人上開大華
    公司證券帳戶買進華新公司股票7萬股，而須於4月18日給付
    交割款3,117,435元時，因款項不足，被繼承人乃自其所有
    之華信商業銀行0000000之1號帳戶中轉入300萬元供交割之
    用，是當日300萬元款項一經轉入，隨即於當日轉出作為交
    割股票之用，依其資金流動之情形，在在足證被繼承人匯入
    該300萬元，不過係作為其操作股票之資金調度之用，並無
    贈與上訴人之意。再就被上訴人認定被繼承人自其所有華信
    銀行帳戶轉帳200萬元至星尊公司，為上訴人取得200萬元債
    權，認定係屬贈與，無非係以訴外人陳友安之陳述為其依據
    。惟查被上訴人談話對象陳友安，並非本件借款契約之當事
    人，亦非就本借款契約訂立或履行，當場親自見聞之人，其
    於本件借貸關係之地位不過係無關之第三者，其陳述於法律
    上言，充其量僅屬於傳聞證據，被上訴人作為其課稅之證據
    ，亦顯不足採。請撤銷訴願決定、復查決定及原處分等語。
三、被上訴人則以：查本件贈與人即被繼承人沈柏齡於85年1月
    11日死亡，其於生前借用上訴人甲○○所有大華公司第1845
    7之3號帳戶出售其名下復華證券股份有限公司股票，於84年
    1月6日出售前揭股票10,000股得款（扣除稅費後之淨額）88
    1,084元，同年1月12日出售10,000股，得款796,460元，同
    年1月14日出售10,000股，得款806,416元共計2,483,960元
    ，該款項係由大華公司開立支票，抬頭為上訴人，該支票由
    上訴人及其妹沈康妮背書轉存入沈康妮所有大華公司委託交
    割之世華商業銀行第16757之4號帳戶中。查系爭復華公司股
    票為被繼承人即贈與人所有，贈與人將其所有股票借用其子
    帳戶出售後，並未回流至贈與人之帳戶，而係透過背書轉存
    至其女沈康妮名下帳戶，則被上訴人依查獲之事實，核課系
    爭贈與稅，並無不合。至上訴人主張系爭3,000,000元之轉
    帳，係屬被繼承人個人買賣股票資金調度往來之行為，當日
    亦有資金轉出紀錄一節；查被繼承人自其所有之帳戶轉帳
    3,000,000元至上訴人帳戶，已生現金動產移轉占有，上訴
    人就此無法提出該3,000,000元之轉帳，係屬被繼承人個人
    買賣股票資金調度往來之確切證明，原處分殊無不合，至於
    上訴人帳戶同日有資金轉出紀錄，其僅為該帳戶所有權者（
    上訴人）之資金運用而已，尚不得即認為屬被繼承人之資金
    調度。另贈與人84年8月9日以取款憑條自其所有華信商業銀
    行第00000001帳號領現轉帳2,000,000元至星尊公司，經星
    尊公司證明其確有收到系爭款項，且星尊有限公司主張系爭
    款項為透過股東陳友邦向其兄陳友士借款，至贈與人死亡時
    尚未歸還，經被上訴人向陳友邦之兄長陳友安查詢系爭借款
    ，經陳友安表示，據其兄陳友士陳述，系爭款項為陳友邦向
    陳友安週轉，陳友安再向甲○○週轉支應等語，則被上訴人
    認甲○○借款予星尊公司，甲○○為債權人，但其提供借款
    來源中2,000,000元為沈柏齡所有，則沈柏齡無償提供資金
    2,000,000元，為上訴人取得系爭星尊公司之債權，則應屬
    贈與人對上訴人之贈與，尚無不妥等語，資為抗辯。
四、原審斟酌全辯論意旨及調查證據之結果，以：（一）、關於
    被繼承人沈柏齡轉入沈康妮帳戶2,483,960元部分：查本件
    贈與人即被繼承人沈柏齡於85年1月11日死亡，其於生前借
    用上訴人甲○○所有大華證券股份有限公司第18457之3號帳
    戶出售其名下復華證券股份有限公司股票，於84年1月6日出
    售前揭股票10,000股得款（扣除稅費後之淨額）881,084元
    ，同年1月12日出售10,000股，得款796,460元，同年1月14
    日出售10,000股，得款806,416元共計2,483,960元，該款項
    係由大華證券股份有限公司開立支票，以上訴人為受款人，
    該支票經上訴人及其妹沈康妮背書轉存入沈康妮所有大華證
    券股份有限公司委託交割之世華商業銀行第16757之4帳戶中
    之事實，有大華證券股份有限公司股票交易清單、委託書及
    支票轉存資料影本附於原處分卷可稽，並為兩造所不爭執。
    查系爭復華公司股票為被繼承人即贈與人所有，贈與人將其
    所有股票借用上訴人帳戶出售後，透過背書轉存至其女沈康
    妮名下帳戶，按系爭股票既為贈與人所有，贈與人將售得股
    票之價金轉存入其女帳戶，即發生現金動產轉讓占有，而其
    出售價金並未回存至贈與人之帳戶，並由沈康妮使用支配，
    自生贈與之效果，上訴人雖主張其法律關係上有消費借貸、
    信託、消費寄託、買賣、委任．．等等均有可能云云，惟未
    舉證以實其說，其主張要無可採，被上訴人原處分予以認定
    為贈與，並無不合。（二）、關於被繼承人沈柏齡贈與上訴
    人3,000,000元部分：沈柏齡於84年4月18日自其所有華信商
    業銀行第186之1帳戶，提領轉帳現金3,000,000元，至上訴
    人所有世華商業銀行0000000000之5號帳戶，有華信商業銀
    行85年12月20日85華營顧字第118號函證在案，並為上訴人
    所不爭執，其事實自堪信為真實；被上訴人以其資金流程明
    確，已發生實質贈與要件，予以核課贈與稅，亦無不合。至
    84年4月15日買進華新公司股票7萬股，係以上訴人之名義買
    進，本應由上訴人自行支付交割款，係因上訴人該帳戶內存
    款不足，而由被繼承人沈柏齡自其華信商業銀行帳戶轉入30
    0萬元，供上訴人辦理交割之用，上訴人雖主張係被繼承人
    沈柏齡借用上訴人帳戶進出股票，惟查該華新公司股票7萬
    股，業經被上訴人查明於被繼承人死亡時，上訴人並未將其
    列入遺產申報，被上訴人亦未將其列入被繼承人之遺產核課
    ，則上訴人主張係借用上訴人之股票購買系爭華新股票云云
    ，要無可採，被上訴人將其核定為被繼承人死亡前三年內之
    贈與，並無不合；至於上訴人所稱其餘部分之股票買賣價金
    如何進出一節，核與上開300萬元無涉，並無審究必要。（
    三）、關於被繼承人84年8月9日自其所有華信商業銀行轉帳
    2,000,000元至星尊有限公司，被上訴人認定係為上訴人取
    得債權部分：查依星尊公司於86年間應被上訴人要求就本件
    資金往來事宜提出之說明書所載「一、本公司為投資漢唐訊
    聯股份有限公司股票，因公司自有資金不足，乃向股東陳友
    邦之二哥陳友士請求借資週轉。因陳友士先生於柒拾年以前
    曾任財政部財稅資料中心組長，故代為向他人調借有關資金
    一仟萬元，並由借方相關人員匯入本公司帳號」，有該說明
    書影本附於原處分卷可參，依該說明書並未指明係向何人借
    款。被上訴人依稅捐稽徵法第30條所規定，向關係人陳友邦
    之兄長陳友安查詢系爭借款，經陳友安表示「據其兄陳友士
    陳述，系爭款項為陳友邦向陳友安週轉，陳友安再向甲○○
    週轉支應」等語，惟按證人者，係就待證事項親自在場見聞
    之人，為訴訟上不可替代之證據方法，查被上訴人談話之對
    象陳友安，並非本件借款契約之當事人，亦非就本借款契約
    訂立或履行，當場親自見聞之人，其於本件借貸關係之地位
    不過係無關之第三者，其陳述於法律上言，充其量僅屬於傳
    聞證據，何能逕採為證？況上訴人多次申請被上訴人向實際
    借款人「陳友士」查詢，被上訴人並未向其調查，而以該無
    關第三人之陳述，作為其課稅處分之依據，自有未合。因認
    本件關於被繼承人轉入沈康妮帳戶2,483,960元及贈與上訴
    人3,000,000元部分，原處分並無違誤，訴願決定予以維持
    ，亦無不合，駁回上訴人此部分之起訴；並將訴願決定及原
    處分（即復查決定）關於認定被繼承人為上訴人取得對星尊
    有限公司2,000,000元債權為贈與部分撤銷。（上訴人對其
    敗訴部分提起上訴，至上訴人勝訴部分，被上訴人並未上訴
    ，業已確定）
五、關於原判決駁回部分：查原判決係以被繼承人借用上訴人之
    帳戶出售系爭復華公司股票，惟股票出售後，並未將售股所
    得2,483,960元轉回被繼承人名下，而係轉入被繼承人之女
    沈康妮名下，認被繼承人有贈與沈康妮2,483,960元之事實
    ，則本件核課者為售股所得之價金，並非借戶售股行為。上
    訴意旨主張應以被繼承人將系爭股票轉入上訴人證券帳戶供
    作交割之用，為認定贈與之時點，受贈人應為上訴人，受贈
    標的則為上開復華公司股票，指摘原判決違反本院62年度判
    字第127號判例云云，洵無足採。又原判決僅認定被繼承人
    借用上訴人大華公司證券帳戶出售其所有系爭復華公司股票
    ，且上訴人亦稱其於大華公司開立18457-3號證券帳戶，復
    開立世華商業銀行0000000000-5號帳戶，作為上訴人於大華
    公司股票買賣之交割帳戶等語（見上訴人於原審93年6月10
    日準備書狀所陳），足見上訴人除將其大華公司帳戶借予被
    繼承人出售系爭復華公司股票外，其本人亦有利用該帳戶買
    賣股票。上訴人於原審主張被繼承人借用上訴人在大華公司
    上開帳戶買賣股票，於84年4月15日買進華新公司股票7萬股
    ，因款項不足，乃自其所有之華信商業銀行0000000之1號帳
    戶中轉入300萬元至上訴人上開世華銀行帳戶供交割之用等
    語，惟上訴人並未舉證證明該7萬股華新股票係被繼承人所
    購，原審未採信其主張，認係上訴人本人買進，本應由上訴
    人自行支付交割款，因上訴人該帳戶內存款不足，而由被繼
    承人自其華信商業銀行帳戶轉入系爭300萬元，供上訴人辦
    理交割之用等情，乃其採證認事職權之正當行使，尚無判決
    理由矛盾之情形。而原判決既認上開華新公司股票係上訴人
    所購，自非屬被繼承人之遺產，上訴意旨以原判決未就系爭
    華新股票7萬股於被繼承人死亡時是否仍未出售，得否認作
    遺產乙節予以調查，遽以上訴人未申報為遺產，認系爭300
    萬元款項係屬贈與，指摘原判決不備理由云云，亦無可採。
    又原判決關於被繼承人轉入沈康妮帳戶2,483,960元及轉帳
    予上訴人3,000,000元部分，構成贈與之課稅事實，已說明
    其所憑證據及得心證之理由，無上訴人所指判決不備理由情
    事。上訴意旨，指摘原判決違背法令，求予廢棄，難認有理
    由，應予駁回。
據上論結，本件上訴為無理由，爰依行政訴訟法第255條第1項、
第98條第3項前段，判決如主文。
中    華    民    國    95    年    2     月     9    日
                  第四庭審判長法  官  趙  永  康
                              法  官  鄭  淑  貞
                              法  官  侯  東  昇
                              法  官  黃  淑  玲
                              法  官  林  文  舟
以  上  正  本  證  明  與  原  本  無  異
中    華    民    國    95    年    2     月    10    日
                              書記官  阮  桂  芬


司法院資訊處製作；財團法人民間司法改革基金會備份。
